---
title: "R Notebook"
output: 
  github_document:
    toc: true
    toc_depth: 2
  
---

```{r}
library(dada2)
path <- "~/Git/CC2_Final/data"
list.files(path)
```
Après avoir dézipper notre jeu de données, on va l'importer dans un objet path qui regroupera les différentes données.

```{r}
fnFs <- sort(list.files(path, pattern="1.fastq", full.names = TRUE))
fnRs <- sort(list.files(path, pattern="2.fastq", full.names = TRUE))
sample.namesFs <- sapply(strsplit(basename(fnFs), "\\."), `[`, 1)
sample.namesRs <- sapply(strsplit(basename(fnRs), "\\."), `[`, 1)
sample.namesFs
```
```{r}
sample.namesRs
```
On va séparer notre jeu de données en plaçant dans un objet fnFs tous les reads foward, donc les reads 1. On placera donc dans un objet fnRs tous les reads reverse, donc les reads 2

# Analyse qualité des reads

```{r}
plotQualityProfile(fnFs[1:2])
```
```{r}
plotQualityProfile(fnRs[1:2])
```
Avec cette fonction on va regarder les scores qualités de nos deux premières données présentes dans fnFs et fnRs. Un plot sera donc réalisé permettant de visualiser le profil qualité de ces séquences. On retrouve le score qualité en ordonnée et la longueur des séquences en abscisse. La ligne verte correspond au score de qualité des nucléotides de chaque séquence. La ligne orange représente la longueur de chaque read (sachant qu'avec illumina on a des read de 250 pb). On remarque que les read Forwards ont un bon score de qualité qui ne semble pas descendre en desosus du Q30 avant les 230-240 pb. Pour les reads Reverse on remarque que les score qualités sont un peu moins bon. En effet ils descendent en dessous du Q30 vers les 200 pb.

```{r}
filtFs <- file.path(path, "filtered", paste0(sample.namesFs, "_R1.fastq"))
filtRs <- file.path(path, "filtered", paste0(sample.namesRs, "_R2.fastq"))
names(filtFs) <- sample.namesFs
names(filtRs) <- sample.namesRs
filtFs
```
```{r}
filtRs
```
Cette fonction permet de ranger les fichiers dans un dossiers filtered avec des objets filtFs et Rs
respectivement pour les fichiers Forward et Reverse.

```{r}
out <- filterAndTrim(fnFs, filtFs, fnRs, filtRs, trimLeft= 21, truncLen=c(240,200),
              maxN=0, maxEE=c(2,2), truncQ=2, rm.phix=TRUE,
              compress=TRUE, multithread=TRUE)
head(out)
```
Cette fonction va nous permettre de couper et de filtrer nos reads grâce au filterAndTrim. La fonction truncLen va permettre de couper les reads forward et reverse à l'endroit indiqué. Nous avons choisi de couper les reads Forwards à 240 pb et les reads Reverses à 200 pb. En effet nous avons vu précédement qu'au delà de 240 pb les scores qualité n'étaient pas bon pour les forwards (200 pb pour les reads reverses). La fonction maxEE=c(2,2) va nous permettre d’écarter les reads avec
un score de qualité inférieur à Q20, c'est à dire les séquences ayant  1 erreur toutes les 100 paires de bases en moyenne. Le timLeft va permettre d'enlever les primer sur nos reads Forwards et Reverses. La valeur du reads.in nous indique le nombre de reads initial et reads.out le nombre de reads apres filtrage qualité. On peut voir qu'on ne perds pas beaucoup de reads.

## Calcul du modèle d'erreur

```{r}
errF <- learnErrors(filtFs, multithread=TRUE)
```
```{r}
errR <- learnErrors(filtRs, multithread=TRUE)
```
LearnErrors va permettre de générer un algorithme mathématique avec nos données filtrées dans filtFs et filtRs. Ca va permettre de créer un modèle d'erreur permettant par la suite de corriger les erreurs sur nos reads.

```{r}
plotErrors(errF, nominalQ = TRUE)
```
```{r}
plotErrors(errR, nominalQ = TRUE)
```
On a tracer des graphiques reprèsentant les erreurs sur nos différentes reads (forwards et reverses). Avec un score de qualité très haut, la probabilité que A donne un A est très forte (visible sur le graphique A2A). Sur le graphique A2C nous verrons la probabilité que A ait donné un C et ainsi dessuite. Il sera donc possible de visualiser les probabilité de chaque nucléotide en donne un autre. Ainsi  Plus le Q score augmente et plus la probabilité qu’il y ait une substitution est faible.
Illumina fait des erreurs de lecture, c'est pour cette raison qu'appliquer ce modèle mathématique permettra de corriger ces erreurs. En revanche il faut avoir conscience que ce modèle ne va pas permerttre de corriger toutes les erreurs et qu'il peut en créer, par exemple en corrigeant une base par une autre en la prennant pour une erreur de lecture alors qu'elle pourrait être un variant naturelle de cette séquence. 
La courbe en noire correspond au modèle mathématique que Dada2 a créée.

# Apliccation du modèle d'erreur

```{r}
dadaFs <- dada(filtFs, err=errF, multithread=TRUE)
```
Cette fonction permet d'appliquer notre modèle mathématique à nos séquences Forwards.

```{r}
dadaRs <- dada(filtRs, err=errR, multithread=TRUE)
```
On fait la même chose pour les Reverses.

# Assemblage des reads

```{r}
mergers <- mergePairs(dadaFs, filtFs, dadaRs, filtRs, verbose=TRUE)
```
Merger va permettre de fusionner les reads Forwards avec les Reverses permettant la formation de contigs. 

# Contruction de la table de séquence

```{r}
seqtab <- makeSequenceTable(mergers)
dim(seqtab)
```
On va placer dans l'objet seqtab, la matrice d'observation de l'objet issu de mergers. Il y a donc 11 lignes dans notre tableau avec 19426 colonnes. 


# Identification et retrait des chimères

```{r}
seqtab.nochim <- removeBimeraDenovo(seqtab, method="consensus", multithread=TRUE, verbose=TRUE)
```
Cette fonction va permettre d'identifier le nombre de chimère dans nos contigs. 17869 chimères ont été détectées et seront retirées de notre jeu de données.

```{r}
dim(seqtab.nochim)
```
Ici nous avons donc le tableau de nos données qui ne contient plus que 1557 colones.

```{r}
sum(seqtab.nochim)/sum(seqtab)
```
Il nous reste donc 78% de notre jeu de données. Plus de 20% des données étaient des chimères.

# Pipeline

```{r}
getN <- function(x) sum(getUniques(x))
track <- cbind(out, sapply(dadaFs, getN), sapply(dadaRs, getN), sapply(mergers,
getN), rowSums(seqtab.nochim))
colnames(track) <- c("input", "filtered", "denoisedF", "denoisedR", "merged", "n
onchim")
rownames(track) <- sample.namesFs
head(track)
```
Track permet de voir les traitements que nous avons fais sur nos séquences depuis le début de l'analyse Dada2. On voit qu'on passe de 159971 séquences, dans la colonne input, à 87962 séquences après l'application du modèle d'erreur et le retrait des chimères. 

# Assignation taxonomique

```{r}
ref_fasta <- "silva_nr99_v138_train_set.fa.gz"
taxtab <- assignTaxonomy(seqtab.nochim, refFasta = ref_fasta)
colnames(taxtab) <- c("Kingdom", "Phylum", "Class", "Order", "Family", "Genus")
taxa <- assignTaxonomy(seqtab.nochim, "silva_nr99_v138_train_set.fa.gz", multithread=TRUE)
taxa.print <- taxtab 
rownames(taxtab) <- NULL
head(taxa.print)
```
Le fichier taxa va donc nous servir de référence taxonomique permettant donc d'avoir une taxonomie corresponds à nos différentes séquences.

# Alignement de séquences

```{r}
library(DECIPHER)
seqs <- getSequences(seqtab)
names(seqs) <- seqs
alignment <- AlignSeqs(DNAStringSet(seqs), anchor=NA)
```
La fonction getSequences va permettre d'extraire les séquences uniques de l’objet seqtab. La fonction AlignSeqs permet quant à elle d’aligner les séquences de l’objet seqs. Ainsi nous aurons nos différentes séquences qui seront alignées.

# Phyloseq
```{r}
library(phyloseq)
library(ggplot2)
library(Biostrings)
library(gridExtra)
```

Avant de faire une analyse en phyloseq il faut s'assurer que tous les packages sont installés et chargés avec la library()

```{r}
samdf <- read.table("Table_nom_colones.csv", sep=";", header=TRUE, row.names=1)
```
Afin de pouvoir analyser les données en fonction de la profondeur et de la date de prélèvement, il faut que notre tableau de données possède ces colonnes. Un tableau Excel a été créé avec le nom des différentes séquences, la profondeur (surface, médian ou fond) et la date (septembre ou mars). Ce tableau a été placé dans l'objet samdf.

```{r}
samdf
```
Ici nous pouvons voir notre objet samdf.

```{r}
ps <- phyloseq(otu_table(seqtab.nochim, taxa_are_rows = FALSE), sample_data(samdf), tax_table(taxa))
```
Dans un objet ps, nous allons placer tous nos objets créés jusqu'à présent (samdf, taxtab et seqtab). Ainsi pour chaque séquence nous aurons les données correspondantes, permettant de faciliter les analyses.

```{r}
ps
```
Nous pouvons visualiser ce que contient notre objet ps. Nous pouvons que nous avons 1557 taxa répartis en 11 échantillons. Ces 11 échantillons ont chaque 2 variable qui sont donc la date et la profondeur. Les 1557 taxa sont répartis en 6 rangs taxonomiques 

```{r}
rank_names(ps)
```
Nous pouvons donc voir que les rangs taxonomiques s'arrêtes au genre, expliquant donc pourquoi il n'y a que 6 rangs taxonomiques.

```{r}
table(tax_table(ps)[, "Phylum"], exclude = NA)
```
Nous pouvons visualiser notre objet taxtab et voir les abondances de chaque phylum. Certains phylum ont de forte abondances comme par exemple les Proteobacteria avec 786 occurences contre 1 pour les Campilobacterota.

```{r}
ps0 <- subset_taxa(ps, !is.na(Phylum) & !Phylum %in% c("", "uncharacterized"))
```
Dans l'objet ps0 on va filtrer les phylum et enlever ceux qui ne sont pas caractérisés.

```{r}
prevdf = apply(X = otu_table(ps0),
MARGIN = ifelse(taxa_are_rows(ps0), yes = 1, no = 2),
FUN = function(x){sum(x > 0)})
prevdf = data.frame(Prevalence = prevdf,
TotalAbundance = taxa_sums(ps0),
tax_table(ps0))
```

Les fonctions précédentes permettent de calculer la prévalence des taxa ainsi que le filtrage qualité c'est à dire le nombre d’echantillons dans lequel un taxa apparait au moins une fois. On enregistre tout ça dans un data frame et on ajoute l’annotation taxonomique et le nombre total de read au data frame. Ici on fait ca pour l’objet ps0. 

```{r}
plyr::ddply(prevdf, "Phylum", function(df1){cbind(mean(df1$Prevalence),sum(df1$Prevalence))})
```
On va donc pouvoir voir la prévalence de nos échantillons. 

```{r}
filterPhylum = c("Dependentiae", "Campilobacterota", "Elusimicrobiota", "Hydrogenedentes","NB1-j")
ps1 = subset_taxa(ps0, !Phylum %in% filterPhylum)
ps1
```
Grâce au tableau de prévalence nous pouvons décider d'enlever ou non certains phylum qui n'ont pas assez de prévalence. Il a été décidé que les phylums avec une prévalence inférieur ou égale à 3 seraient enlevés. Ainsi 5 phylums sont enelevés, Dependentiae, Campilobacterota, Elusimicrobiota, Hydrogenedentes et NB1-j. 

```{r}
prevdf3 = subset(prevdf, Phylum %in% get_taxa_unique(ps1, "Phylum"))
ggplot(prevdf3, aes(TotalAbundance, Prevalence / nsamples(ps0),color=Phylum)) +
geom_hline(yintercept = 0.05, alpha = 0.5, linetype = 2) + geom_point(size = 2,
alpha = 0.7) +
scale_x_log10() + xlab("Total Abundance") + ylab("Prevalence [Frac. Samples]") +
facet_wrap(~Phylum) + theme(legend.position="none")
```

Les graphiques montrent la prévelance et l'abondance totale de chaque phylum.  Les Protéobacteria sont bien retrouvé en forte abondance. Cette représentation permet donc de visualiser l'ensemble des phylum. Il faudra donc faire d'autres analyses afin de savoir si certains sont plus présents à une période de l'année ou à une certaine profondeur afin de pouvoir par exemple déterminer un bon biomarqueur. 

## Influence de la pronfondeur et de la saison sur la structure des communautés.

### PCoA
```{r}
GP.ord <- ordinate(ps, "PCoA", "bray")
graph1 = plot_ordination(ps, GP.ord, type="samples", color="Profondeur", shape="date",title="BrayPCoA")
graph1 + geom_point(size=4)
```

Une PCoA a été réalisée en utilisant l'indice de Bray-Curtis, nous permettant d'évaluer la dissimilarité des taxons des échantillons en fonction de deux paramètres, la date et la profondeur.
Nous avons des ronds et des triangles qui représentent respectivement le mois de Mars et de Septembre. On peut voir sur ce graphique que les distributions de Mars et de Septembre sont assez différentes. Il semble que les taxons du mois de Mars et de Septembre sont très différents. La saison aurait donc une influence sur la structure des communautés. 
On observe aussi qu'il y a des couleurs réprésentant les profondeurs des échantillons, rouge correspondant au fond, vert à une profondeur moyenne et bleu à une profondeur de surface. Au contraire des dates, il semblerait que certains échantillons de différentes profondeurs soient proche. En effet pour le mois de Mars, deux échantillons de surface sont assez proche d'un échantillon de fond. pourtant nous savons que les échantillons des fonds et ceux des surfaces sont très éloignés en terme de distance, pourtant ils sont assez proche pour ce mois. Pour le mois de Septembre nous pouvons voir que les échantillons de surface et de profondeurs moyennes sont assez proche, alors que les échantillons des fonds sont très éloignés de ces deux là. Il semblerait donc que la pronfondeur ai une plus faible influence sur la structure des communautés, même si il semble que ce soit un peu le cas dans les échantillons de Septembre.


```{r}
top20 <- names(sort(taxa_sums(ps), decreasing=TRUE))[1:30]
ps.top20 <- transform_sample_counts(ps, function(OTU) OTU/sum(OTU))
ps.top20 <- prune_taxa(top20, ps.top20)
plot_bar(ps.top20, x="Profondeur", fill="Genus") + facet_wrap(~date, scales="free_x")
```

Un histogramme de l'abondance des différents genres a été tracé en fonction de la pronfondeur et de la date. Nous pouvons déjà voir que les abondances sont vraiment différentes entre les mois, Septembre montrant des abondances beaucoup plus importantes que celles de Mars. Concernant le mois de Septembre, la profondeur fond est plus abondante que les deux profondeursmoyennes et de surface. Il est aussi important de remarquer qu'il n'y a pas d'échantillon de profondeur moyenne pour le mois de Mars. Il semblerait donc que nous ayons de grosses différences entre les abondances liées aux dates plutôt qu'aux profondeurs. Cela conforte donc ce que nous avons observé avec la PCoA. un test statistique pourrait être réalisé afin de mieux voir l'influence des profondeurs et des dates sur les communautés microbiennes, et apporter une meilleure précision.

On peut aussi voir une plus grand diversité d'espèces pour le mois de Septembre par rapport au mois de Mars. Cette différence de diversité pourrait nous permettre d'identifier certains biomarqueurs du milieu. Nous testerons donc les OTUs "Amylibacter", "NS4 marine group", "NS5 marine group", "Roseobacter clade NAC11-7 lineage" et "Synechococcus CC9902", car il semblerait qu'ils ne soient pas, ou partiellement présents pour le mois de Mars.

### Test Adonis
```{r}
library(vegan)
```
Adonis est un test statistique qui fait parti du package Vegan.
```{r}
adonis <- adonis(ps@otu_table ~ Profondeur * date, data = data.frame(ps@sam_data), permutations =999, method = "bray")
adonis
```
Ce test permet de voir différentes valeurs en fonction de la profondeur, de la date ou des deux en même temps. On regarde le R2, afin de pouvoir savoir comment la profondeur et la date peuvent influencer les communautés. Il semblerait que la profondeur explique environ 33% de la diversité des espèces dans les échantillons. La p-value est assez bonne ce qui montre que ce résultat est significatif. Lorsqu'on regarde la date on voit qu'elle explique environ 42% de la diversité des espèces dans les échantillons. De plus sa p-value est plus faible que celle de la profondeur, montrant ainsi que les résultats sont encore plus significatifs. Lorsqu'on analyse la profondeur et la date ensemble on voit qu'ils expliquent 13% de la diversité des espèces lorsqu'ils sont ensemble. Même si la p-value est toujours inférieur à 0,05, elle reste supérieur aux deux autres.

Ainsi ce test permet de confirmer ce que nous disions plus haut, la date (la saison) joue un rôle bien plus important sur la distribution des communautés microbienne. La profondeur joue aussi un rôle mais celui ci semble moins important. 

## Recherche de biomarqueurs
```{r}
plot_abundance = function(physeq,title = "",
Facet = "Genus", Color = "Genus"){
p1f = subset_taxa(physeq, Genus %in% c("Amylibacter"))
mphyseq = psmelt(p1f)
mphyseq <- subset(mphyseq, Abundance > 0)
ggplot(data = mphyseq, mapping = aes_string(x = "date",y = "Profondeur",
color = Color, fill = Color)) +
geom_violin(fill = NA) +
geom_point(size = 1, alpha = 0.3,
position = position_jitter(width = 0.3)) +
facet_wrap(facets = Facet) + theme(legend.position="none")}
```

```{r}
ps3rj = transform_sample_counts(ps1, function(x){x / sum(x)})
```

```{r}
plotBefore = plot_abundance(ps1,"")
plotAfter = plot_abundance(ps3rj,"")
grid.arrange(nrow = 2, plotBefore, plotAfter)
```

Les fonctions précédentes ont permis de créer des objets afin de tracer un graphique donnant la répartition des Amylibacter en fonction des profondeurs et des dates. Le premier graphique représente les abondances avant traitement (donc se trouvant dans l'obet ps1) et le deuxième représente les abondances après traitements (se trouvant dans ps3rj). Nous pouvons voir qu"il est plus présent en Septembre qu'en Mars, ce qui pourrait faire de lui un biomarqueur. Cependant pour un bon biomarqueur il aurait fallu qu'il soit abscent en Mars ou en Septembre et présent dans l'autre date. Nous allons donc tester d'autres potentiels biomarqueurs et voir lequel serait le meilleur.


```{r}
plot_abundance = function(physeq,title = "",
Facet = "Genus", Color = "Genus"){
p1f = subset_taxa(physeq, Genus %in% c("NS4 marine group"))
mphyseq = psmelt(p1f)
mphyseq <- subset(mphyseq, Abundance > 0)
ggplot(data = mphyseq, mapping = aes_string(x = "date",y = "Profondeur",
color = Color, fill = Color)) +
geom_violin(fill = NA) +
geom_point(size = 1, alpha = 0.3,
position = position_jitter(width = 0.3)) +
facet_wrap(facets = Facet) + theme(legend.position="none")}
```

```{r}
ps3rd = transform_sample_counts(ps1, function(x){x / sum(x)})
```

```{r}
plotBefore = plot_abundance(ps1,"")
plotAfter = plot_abundance(ps3rd,"")
grid.arrange(nrow = 2, plotBefore, plotAfter)
```

Nous appliquons là aussi les mêmes fonctions que celles pour l'analyse des Amylibacter. Ici nous pouvons observer que les NS4 sont plus abondants en Septembre qu'en Mars. Comme avec les Amylibacter, les NS4 sont quand même présent en Mars, mais en faible abondance. ils peuvent donc là aussi servir de biomarqueurs car il y a une grosse différence d'abondance. 

```{r}
plot_abundance = function(physeq,title = "",
Facet = "Genus", Color = "Genus"){
p1f = subset_taxa(physeq, Genus %in% c("NS5 marine group"))
mphyseq = psmelt(p1f)
mphyseq <- subset(mphyseq, Abundance > 0)
ggplot(data = mphyseq, mapping = aes_string(x = "date",y = "Profondeur",
color = Color, fill = Color)) +
geom_violin(fill = NA) +
geom_point(size = 1, alpha = 0.3,
position = position_jitter(width = 0.3)) +
facet_wrap(facets = Facet) + theme(legend.position="none")}
```

```{r}
ps3rd = transform_sample_counts(ps1, function(x){x / sum(x)})
```

```{r}
plotBefore = plot_abundance(ps1,"")
plotAfter = plot_abundance(ps3rd,"")
grid.arrange(nrow = 2, plotBefore, plotAfter)
```

Nous réalisons là aussi les mêmes fonctions et nous avons le même type de graphique que précédement. Ici nous pouvons aussi conclure qu'il y a une différence d'abondance entre le mois de Septembre de et Mars pour NS5. Nous pouvons comme les autres l'utiliser comme biomarqueurs même si il y a toujours présence de NS5 en Mars.

```{r}
plot_abundance = function(physeq,title = "",
Facet = "Genus", Color = "Genus"){
p1f = subset_taxa(physeq, Genus %in% c("Roseobacter clade NAC11-7 lineage"))
mphyseq = psmelt(p1f)
mphyseq <- subset(mphyseq, Abundance > 0)
ggplot(data = mphyseq, mapping = aes_string(x = "date",y = "Profondeur",
color = Color, fill = Color)) +
geom_violin(fill = NA) +
geom_point(size = 1, alpha = 0.3,
position = position_jitter(width = 0.3)) +
facet_wrap(facets = Facet) + theme(legend.position="none")}
```

```{r}
ps3rd = transform_sample_counts(ps1, function(x){x / sum(x)})
```

```{r}
plotBefore = plot_abundance(ps1,"")
plotAfter = plot_abundance(ps3rd,"")
grid.arrange(nrow = 2, plotBefore, plotAfter)
```
Nous réalisons les mêmes fonctions et nous obtenons le même graphique que pour les analyses précédentes. Comme pour Amylibacter, il y a une plus faible abondance des Roseobacter en Mars. En revanche la différence d'abondance n'est pas incroyable, il pourrait servir de biomarqueur mais ce n'est clairement pas le meilleur comparé à ceux que nous avons analysé jusque là.


```{r}
plot_abundance = function(physeq,title = "",
Facet = "Genus", Color = "Genus"){
p1f = subset_taxa(physeq, Genus %in% c("SUP05 cluster"))
mphyseq = psmelt(p1f)
mphyseq <- subset(mphyseq, Abundance > 0)
ggplot(data = mphyseq, mapping = aes_string(x = "date",y = "Profondeur",
color = Color, fill = Color)) +
geom_violin(fill = NA) +
geom_point(size = 1, alpha = 0.3,
position = position_jitter(width = 0.3)) +
facet_wrap(facets = Facet) + theme(legend.position="none")}
```

```{r}
ps3rd = transform_sample_counts(ps1, function(x){x / sum(x)})
```

```{r}
plotBefore = plot_abundance(ps1,"")
plotAfter = plot_abundance(ps3rd,"")
grid.arrange(nrow = 2, plotBefore, plotAfter)
```

ffffff

```{r}
plot_abundance = function(physeq,title = "",
Facet = "Genus", Color = "Genus"){
p1f = subset_taxa(physeq, Genus %in% c("Synechococcus CC9902"))
mphyseq = psmelt(p1f)
mphyseq <- subset(mphyseq, Abundance > 0)
ggplot(data = mphyseq, mapping = aes_string(x = "date",y = "Profondeur",
color = Color, fill = Color)) +
geom_violin(fill = NA) +
geom_point(size = 1, alpha = 0.3,
position = position_jitter(width = 0.3)) +
facet_wrap(facets = Facet) + theme(legend.position="none")}
```

```{r}
ps3rd = transform_sample_counts(ps1, function(x){x / sum(x)})
```

```{r}
plotBefore = plot_abundance(ps1,"")
plotAfter = plot_abundance(ps3rd,"")
grid.arrange(nrow = 2, plotBefore, plotAfter)
```

Nous réalisons les mêmes fonctions et nous obtenons le même graphique que les analyses précédentes. Nous observons là aussi que l'abondance et plus faible en Mars qu'en Septembre. Comme pour les autres analyses, Synochococcus pourrait faire un bon biomarqueurs. 

Ces différentes analyses ont montré qu'il peut y avoir plusieurs biomarqueurs possible. Cependant se ne sont pas les meilleurs étant donnés qu'ils restent quand même présent dans les deux saisons. Nous n'avons une analyse qui n'est portée que sur les genre. peut être aurions nous dû analyser les espèces pour trouver certaines espèces présentes dans l'une des deux saisons et absentes dans l'autre.

